最高法院刑事判決　　　　　　九十六年度台上字第一八九七號
上　訴　人　甲○○
上列上訴人因違反公職人員選舉罷免法案件，不服台灣高等法院
台南分院中華民國九十六年一月二十四日第二審判決（九十五年
度選上訴字第六六七號，起訴案號：台灣台南地方法院檢察署九
十四年度選偵字第八二號、第一一八號），提起上訴，本院判決
如下：
　　主　文
原判決關於甲○○部分撤銷，發回台灣高等法院台南分院。
    理　由
本件原判決認定上訴人甲○○係民國九十四年台灣省第十六屆縣
議員選舉第五選區（學甲鎮、將軍鄉、北門鄉）候選人李元風之
支持者。其為使李元風順利當選該屆縣議員，竟基於投票行賄之
犯意，於九十四年十一月二十八日或二十九日某時，前往台南縣
北門鄉仁里村二四八號侯客讀（業經原審判刑確定）家中，向有
投票權之侯客讀詢以本次縣議員選舉是否有票要賣等語；侯客讀
答稱：其家中有三票要賣等語。上訴人即交付新台幣（下同）一
千五百元（每票五百元）之賂賄予侯客讀，並要求其投票支持李
元風，而約定其投票權為一定之行使。侯客讀收受該賄款後，乃
同意投票支持李元風等情。因而維持第一審論處上訴人對於有投
票權之人交付賄賂，而約其投票權為一定之行使罪刑之判決，駁
回上訴人在第二審之上訴，固非無見。
惟查：(一)、按公職人員選舉罷免法第九十條之一第一項之投票行
賄罪，係以對於「有投票權之人」行求、期約或交付賄賂或其他
不正利益，而約其不行使投票權或為一定之行使者，為其要件。
故有罪之判決書，對於被告行賄之對象為「有投票權之人」之事
實，除應於事實欄內加以認定記載明白外，並應於理由欄內說明
其憑以認定之證據及理由，始足以為論罪科刑之依據。原判決雖
於事實欄記載上訴人所行賄之對象即侯客讀，乃籍設台南縣學甲
鎮四個月以上，為前揭縣議員選舉之「有投票權之人」，但並未
於理由欄內說明其憑以認定侯客讀「已在台南縣學甲鎮設籍四個
月以上」，而為上揭選舉之「有投票權人」之證據及理由，依上
說明，自不足以為論處上開罪名之依據。又原判決事實欄記載：
侯客讀乃設籍台南縣「學甲鎮」四個月以上之居民等情（見原判
決第一頁第二十行至第二十一行）。但其理由欄貳（實體方面）
之一之(三)內卻說明：侯客讀係設籍於台南縣「北門鄉」云云（見
原判決第四頁第十一行至第十二行），其事實認定與理由說明，
前後亦有矛盾。(二)、按採為判決基礎之證據資料，必須經過調查
程序，以顯出於審判庭者，始與直接審理主義相符，否則其所踐
行之訴訟程序，即屬違背法令。原判決依憑證人侯客讀在調查及
偵查中之證述，作為上訴人犯罪之證據，並採用卷附「台南縣調
查站賄選情資提報表」影本一份（見九十四年度選偵字第八二號
偵查卷第三頁），作為擔保侯客讀前揭證述具有相當真實性之佐
證（見原判決第一頁第二十行至第二十一行）。但原審並未於審
判期日就上述「台南縣調查站賄選情資提報表」踐行調查程序，
亦未提示予上訴人閱覽並告以要旨，以使其對於該項證據資料有
陳述意見之機會，有原審審判筆錄可稽（見原審卷第七十四頁至
第八十六頁）。揆諸上開說明，其所踐行之訴訟程序自屬違法。
又上述「台南縣調查站賄選情資提報表」係由何人或何一機關所
製作？其製作之程序及依據為何？該項賄選情資提報資料在審判
上是否具有適法之證據能力？其內容是否可信？原判決對此並未
詳加剖析闡述明白，遽採為上訴人犯罪之佐證，亦嫌理由欠備。
(三)、查刑法條文雖經修正，但若僅屬單純之文字修飾，或將實務
見解或法理明文化，而不涉及刑罰之輕重、構成要件之變更，或
其他有利、不利於行為人之情形者，即無庸依刑法第二條第一項
之規定比較新舊法，而應依一般法律適用原則，適用「裁判時法
」處斷（本院九十五年十一月十七日第二十次刑事庭會議決議意
旨參照）。原判決於理由內說明：（刑法）修正後之規定係以適
用行為時法為原則，因此原判決（指第一審判決）雖未及比較適
用，然上訴本院（指原審）後，經比較新舊法，行為後之法律並
非較有利於行為人，仍應適用行為時法，則原判決適用行為時法
即無不當，自不構成撤銷之事由」云云（見原判決第八頁倒數第
十六行至倒數第十四行）。其認為刑法修正後，若裁判時法並無
較有利於行為人，仍應逕依「行為時法」處斷之見解，與本院上
述決議意旨未盡相符，自有未洽。(四)、查本件第一審判決主文係
諭知上訴人「有期徒刑伍月，如易科罰金，以銀元參百元折算壹
日，褫奪公權參年」，並未諭知併科罰金（第一審判決對於共同
被告侯客讀部分亦未諭知併科罰金）。原審既維持第一審判決，
而駁回上訴人之上訴，即無比較適用修正前後刑法第四十二條第
三項關於罰金易服勞役折算標準規定之餘地。乃原判決竟於理由
貳（實體方面）之二內說明：「……本件被告（指上訴人）行為
時之易服勞役折算標準，應以銀元三百元折算一日，即新台幣九
百元折算一日。惟九十五年七月一日修正公布施行之刑法第四十
二條第三項前段規定『易服勞役以新台幣一仟元、二仟元或三仟
元折算一日』，比較修正前後刑法第四十二條第三項之規定，以
修正後之規定較有利於上訴人，應依刑法第二條第第一項後段，
適用修正後之刑法第四十二條第三項前段規定，定其折算標準。
」云云（見原判決第八頁第二行至第九行）。其理由之說明失其
依據，難謂無判決理由矛盾及適用法則不當之違法。(五)、刑法第
三十七條第二項已於九十五年七月一日修正施行，修正前舊法規
定「宣告六月以上有期徒刑，依犯罪之性質認為有褫奪公權之必
要者，宣告褫奪公權一年以上十年以下」。修正後新法則規定：
「宣告一年以上有期徒刑，依犯罪之性質認為有褫奪公權之必要
者，宣告一年以上十年以下褫奪公權」，是新法對於宣告褫奪公
權要件之實質內涵已有變更修正。原審判決時（九十六年一月二
十四日）已在上開新法修正施行以後，但原判決並未就上述新舊
法加以比較及說明，即適用「修正前」刑法第三十七條第二項之
規定，作為宣告上訴人褫奪公權三年之依據，亦嫌理由欠備。上
訴意旨雖未指摘及此，然以上均係本院得依職權調查之事項，應
認原判決有撤銷發回之原因。
據上論結，應依刑事訴訟法第三百九十七條、第四百零一條，判
決如主文。
中　　華　　民　　國　九十六　年　  四 　 月 　十二 　日
                      最高法院刑事第十二庭
                          審判長法官  池　啟　明
                                法官  王　居　財
                                法官  郭　毓　洲
                                法官  韓　金　秀
                                法官  黃　梅　月
      本件正本證明與原本無異
                                      書  記  官
中　　華　　民　　國　九十六　年　  四 　 月 　十六 　日
                                                     m
